ACORDAO-COMPLETO-2396351

ACÓRDÃO 848/2020 ATA 11/2020 - PLENÁRIO

VISTOS, relatados e discutidos estes autos de tomada de contas especial instaurada pelo Instituto Nacional do Seguro Social (INSS) em desfavor, originalmente, de Vera Lúcia Ferreira Costa, como então servidora do INSS no âmbito da gerência executiva de Campinas – SP, além de João Gonçalves como segurado-beneficiário, diante da irregular concessão de benefícios previdenciários e da subsequente produção de dano ao erário sob o valor histórico de R$ 46.489,57;
ACORDAM os Ministros do Tribunal de Contas da União, reunidos em Sessão do Plenário, ante as razões expostas pelo Relator, em:
9.1. considerar revel a responsável (Vera Lúcia Ferreira Costa) , nos termos do art. 12, § 3º, da Lei nº 8.443, de 1992;
9.2. julgar irregulares as contas de Vera Lúcia Ferreira Costa, nos termos dos arts. 16, III, alíneas “c” e “d”, e 19, caput, da Lei nº 8.443, de 1992, para condená-la ao pagamento do débito apurado nos autos, com a fixação do prazo de 15 (quinze) dias, contados da notificação, para comprovar, perante o Tribunal (art. 214, III, “a”, do Regimento Interno do TCU – RITCU) , o recolhimento da aludida dívida em favor do Instituto Nacional do Seguro Social, atualizada monetariamente e acrescida dos juros de mora, calculados desde as datas discriminadas até o efetivo recolhimento, na forma da legislação em vigor, sob as seguintes condições:
	Data
	Valor histórico (em R$) 

	11/05/2000
	407,97

	12/06/2000
	941,49

	12/07/2000
	976,76

	10/08/2000
	976,76

	13/09/2000
	976,76

	11/10/2000
	976,76

	13/11/2000
	976,76

	13/12/2000
	651,17

	13/12/2000
	976,76

	11/01/2001
	976,76

	14/02/2001
	976,76

	12/03/2001
	976,76

	11/04/2001
	976,76

	11/05/2001
	976,76

	12/06/2001
	976,76

	12/07/2001
	1.051,57

	10/08/2001
	1.051,57

	13/09/2001
	1.051,57

	11/10/2001
	1.051,57

	13/11/2001
	1.051,57

	12/12/2001
	1.051,57

	12/12/2001
	1.051,57

	11/01/2002
	1.051,57

	14/02/2002
	1.051,57

	12/03/2002
	1.051,57

	12/03/2002
	45,46

	10/04/2002
	1.051,57

	13/05/2002
	1.051,57

	12/06/2002
	1.051,57

	10/07/2002
	1.148,31

	12/08/2002
	1.148,31

	11/09/2002
	1.148,31

	10/10/2002
	1.148,31

	12/11/2002
	1.148,31

	11/12/2002
	1.148,31

	11/12/2002
	1.148,31

	14/01/2003
	1.148,31

	12/02/2003
	1.148,31

	13/03/2003
	1.148,31

	01/04/2003
	1.148,31

	13/05/2003
	1.148,31

	11/06/2003
	1.148,31

	10/07/2003
	1.374,64

	10/08/2003
	1.374,64

	10/09/2003
	1.374,64

	Total
	46.489,57

9.3. autorizar, caso requerido, nos termos do art. 26 da Lei nº 8.443, de 1992, e do art. 217 do RITCU, o parcelamento das dívidas fixadas por este Acórdão em até 36 (trinta e seis) parcelas mensais e sucessivas, com a atualização monetária e os correspondentes acréscimos legais, esclarecendo à responsável que a falta de pagamento de qualquer parcela importará no vencimento antecipado do saldo devedor, sem prejuízo das demais medidas legais;
9.4. autorizar, desde logo, a cobrança judicial das dívidas fixadas por este Acórdão, nos termos do art. 28, inciso II, da Lei nº 8.443, de 1992, diante do não atendimento à notificação;
9.5. solicitar, por intermédio do Ministério Público junto ao TCU, que a Advocacia-Geral da União adote as medidas necessárias ao arresto dos bens de Vera Lúcia Ferreira Costa, nos termos do art. 61 da Lei nº 8.443, de 1992, e do art. 275 do RITCU, caso não haja, dentro do prazo estabelecido, a comprovação do efetivo recolhimento das aludidas dívidas, devendo o MPTCU atentar para a eventual possibilidade de promover o referido arresto em relação ao valor consolidado do débito imputado contra a aludida responsável em outros processos de tomada de contas especial autuados no âmbito do TCU;
9.6. determinar que a unidade técnica envie a cópia deste Acórdão, com o Relatório e a Proposta de Deliberação, ao Instituto Nacional do Seguro Social (INSS) e à Procuradoria-Geral Federal junto à Advocacia-Geral da União, para ciência e adoção das providências solicitadas pelo item 9.5 deste Acórdão; e
9.7. determinar que a unidade técnica envie a cópia deste Acórdão, com o Relatório e a Proposta de Deliberação, à Procuradoria da República no Estado de São Paulo, nos termos do art. 16, § 3º, da Lei nº 8.443, de 1992, e do art. 209, § 7º, do RITCU, para o ajuizamento das ações civis e penais cabíveis.

Tomada de contas especial instaurada diante da irregular concessão de benefícios previdenciários.

Instituto Nacional do Seguro Social (INSS).

3. Responsável: Vera Lúcia Ferreira Costa (CPF XXX.635.358-XX).

13.1. Ministros presentes: José Mucio Monteiro (Presidente), Walton Alencar Rodrigues, Benjamin Zymler, Augusto Nardes, Aroldo Cedraz, Raimundo Carreiro, Ana Arraes, Bruno Dantas e Vital do Rêgo.
13.2. Ministros-Substitutos presentes: Augusto Sherman Cavalcanti, Marcos Bemquerer Costa, André Luís de Carvalho (Relator) e Weder de Oliveira.

ANDRÉ DE CARVALHO

Trata-se de tomada de contas especial instaurada pelo Instituto Nacional do Seguro Social (INSS) em desfavor, originalmente, de Vera Lúcia Ferreira Costa, como então servidora do INSS no âmbito da gerência executiva de Campinas – SP, além de João Gonçalves como segurado-beneficiário, diante da irregular concessão de benefícios previdenciários e da subsequente produção de dano ao erário sob o valor histórico de R$ 46.489,57.
2.	Após a análise final do feito, o auditor federal da Secex-TCE lançou o seu parecer conclusivo à Peça 29, com a anuência dos dirigentes da unidade técnica (Peças 30 e 31) , nos seguintes termos:
“Introdução:
Cuidam os autos de tomada de contas especial instaurada pela Gerência Executiva do INSS de Campinas/SP, em desfavor da Sra. Vera Lúcia Ferreira Costa, na condição de servidora, em razão de concessão irregular de benefício previdenciário de aposentadoria por tempo de contribuição, o que resultou em um prejuízo de R$ 129.587,05 (atualizado monetariamente em 17/11/2016) aos cofres do INSS.
2. Este processo de Tomada de Contas Especial é proveniente de apenas um dos 30 benefícios irregulares concedidos pela responsável, o qual estava pendente de apuração pela auditoria interna e comissão de Processo Administrativo Disciplinar do INSS.
3. Quanto aos outros 29, as providências adotadas em relação a cada benefício estão discriminadas na planilha abaixo:
	Nº
	Benefício
	Segurado
	Situação

	1
	42/114.081.371-1
	Alcides Gomes Barbosa
	TCE nº 35383.000792/2011-19, Acórdão 3001/2014-TCU-Plenário

	2
	41/119.315.468-2
	Altino Gonçalves Coimbra
	TCE nº 35383.001356/2010-78, Acórdão 3185/2014-TCU-Plenário

	3
	42/118.523.568-7
	Anézia Lourdes da Silva
	TCE nº 35383.001356/2010-78, Acórdão 3185/2014-TCU-Plenário

	4
	42/116.892.557-3
	Aparecida Parra Juarez
	TCE nº 35383.000792/2011-19, Acórdão 3001/2014-TCU-Plenário

	5
	42/114.932.126-9
	Carlos Roberto Toledo
	Reativação Judicial 

	6
	42/118.055.989-1
	Elisio Santiago Maia
	Reativação Judicial

	7
	42/119.315.474-7
	Jaime José da Silva
	TCE nº 35383.000792/2011·19, Acórdão 3001/2014-TCU-Plenário

	8
	42/118 055.859-3
	João José de Morais
	TCE nº 35383.001356/2010-78, Acórdão 3185/2014-TCU-Plenário

	9
	42/111.928.176-5
	José Amancio de Souza
	TCE nº 35383.000792/ 2011-19, Acórdão 3001/2014-TCU-Plenário

	10
	42/111.928.128-5
	José Américo Moreira
	TCE nº 35383.000792/2011-19, Acórdão 3001/2014-TCU-Plenário

	11
	42/118.055.960-3
	José Gimenes Rodrigues
	TCE nº 35383.001356/2010-78, Acórdão 3185/2014-TCU-Plenário

	12
	42/120.641.266-3
	José Gonçalves Neves
	TCE nº 35383.001356/2010-78, Acórdão 3185/2014-TCU-Plenário

	13
	42/118.055.984-0
	Laércio Inocente
	Não houve prejuízo

	14
	42/118.055.503-9
	Laurinda Oallaqua
	TCE nº 35383.001356/2010-78, Acórdão 3185/2014-TCU-Plenário

	15
	42/118.715.758-6
	Lucila Aparecida Arten Maraia
	Débito quitado

	16
	42/116.577.444-2
	Maria Augusto Vieira
	Reativação Judicial

	17
	42/116.892.652·9
	Mauro Carlos
	Débito quitado encontro de contas

	18
	42/120.376.386 4
	Pedro Murari
	Consignação em outro benefício

	19
	42/113.510.454-6
	Santo Guiraldelo Neto
	Reativação Judicial

	20
	42/115.210.905-4
	Sebastiana da Conceição Rodrigues
	TCE nº 35383.000792/2011-19, Acórdão 3001/2014-TCU-Plenário

	21
	42/113.148.962-1
	Valter Joaquim
	Ação Rescisória em andamento

	22
	42/118.523.569-5
	Sebastião Aparecido Moreira
	TCE nº 35383.000216/2014-14, Acórdão 2534/2015-TCU-Plenário

	23
	42/114.081.430-0
	Narciso Gonçalves Mendes
	TCE nº 35383.000792/2011-19, Acórdão 3001/2014-TCU-Plenário

	24
	42/118.088.809-7
	Antonio Carlos Manca F. Mendes
	Débito quitado

	25
	42/114.410.903-2
	José Dionísio Parra
	TCE nº 35383.001356/2010· 78, Acórdão 3185/2014-TCU-Plenário

	26
	21/120.373.392·9
	Joserlene Rodrigues Soares de Deus
	Recurso pendente de revisão

	27
	42/118.055.929-8
	Robinson Zangerolamo
	Consignado em outro benefício

	28
	21/116.892.736-3
	Maria Olanir Saraiva Bica
	Consignado em outro benefício

	29
	42/132.070.452-0
	Ademir Si lvestre de Oliveira
	Não houve prejuízo

4. Tramitaram ou tramitam ainda outras quatro TCEs contra a mesma responsável pelo mesmo tipo de irregularidade, são elas: Processo 016.324/2015-3 (Acórdão 1825/2016-TCU-Plenário) , Processo 005.203/2015-5 (Acórdão 2736/2015-TCU-Plenário) , Processo 003.516/2016-4 (em fase de citação) , Processo 027.512/2017-7 (em fase de citação) e Processo 003.932/2017-6 (Acórdão 786/2018-TCU-Plenário) .
Histórico:
5. No âmbito da Ação de Auditoria Extraordinária MAGER/SP nº 21- 100.2/21/E/001/02, realizado no ano de 2002, foram detectados indícios de irregularidades em atos concessórios do benefício previdenciário de aposentadoria por tempo de contribuição, os quais foram submetidos à Divisão de Corregedoria Regional do INSS/SP, que decidiu pela instauração do Processo Administrativo Disciplinar (PAD) 353366.000885/2004-14, em 31 de agosto de 2005, cujo relatório final se encontra na peça 2, p. 8 a 37.
6. A Comissão do PAD, após entender caracterizadas as infrações disciplinares, indiciou a servidora Vera Lúcia Ferreira da Costa pela transgressão à Lei 8.112/90, art. 116, incisos I, II e III: ‘exercer com zelo e dedicação as atribuições do cargo’, ‘ser leal às instituições a que servir’ e ‘observar as normas legais e regulamentares’ e inciso IX do artigo 117: ‘valer-se do cargo para lograr proveito pessoal ou de outrem, em detrimento da dignidade da função pública’.
7. A servidora Vera Lúcia Ferreira da Costa foi regularmente citada para apresentar defesa escrita, em conformidade com o artigo 161, §2°, da Lei nº 8.112/90, a qual, após analisada, concluiu a Comissão pela sua responsabilidade, sugerindo a aplicação da penalidade de demissão, com a qual concordou a Consultoria Jurídica do Ministério da Previdência Social em seu parecer (peça 2, p.39 a 51) .
8. O Ministro de Estado da Previdência Social, acatando a sugestão, demitiu a servidora do quadro de pessoal do Instituto Nacional do Seguro Social - INSS/SP, com fundamento no art. 132, XIII, c/c art. 117, IX, c/c art. 128, todos da Lei nº 8.112, de 1990, por valer-se do cargo para lograr proveito pessoal ou de outrem em detrimento da dignidade da função pública.
9. O Sr. João Gonçalves, recebedor do benefício NB nº 42/116.317.918-0, foi notificado, em 15 de abril de 2003 (peça 2, p. 57) , pela irregularidade do seu benefício e foi instado a comparecer ao INSS munido de sua carteira de trabalho e previdência social, com o objetivo de reavaliar a documentação que embasou a concessão, em 2000, de seu benefício (peça 3, p. 41) .
10. Em sua defesa (peça 2, p. 60) , o segurado afirmou que procurou em seu acervo pessoal de documentos mas não encontrou nenhum elemento que pudesse apresentar para comprovar novamente o tempo em que trabalhou, citando que já se passaram aproximadamente 30 anos e em alguns casos mais recentes ultrapassaram os 5 anos, que seria o tempo necessário para guarda de documentos no caso de alguma reclamação trabalhista.
11. O Grupo de Trabalho MAGER, por meio do oficio 214/2003 (peça 2, p.61) deu ciência de que, após a análise da defesa e, em virtude da não apresentação de novos elementos contra os indícios de irregularidade constatados em seu benefício, seriam suspensos os pagamentos e os valores recebidos indevidamente deveriam ser ressarcidos aos cofres do INSS. O segurado não apresentou recurso e não ressarciu os valores, motivo pelo qual teve seu CPF inscrito no CADIN e seu benefício suspenso em 15/9/2003.
12. Seu benefício foi posteriormente restabelecido por determinação judicial exarada no processo nº 0013826-87.2003.4.03.6105 que tramitou perante a 08ª Vara Federal de Campinas/SP e confirmado em acórdão do TRF 03, o qual determinou o restabelecimento do benefício até o deslinde do processo administrativo. Seu benefício ficou ativo até 17/3/2010, cessando nesta data em virtude do óbito do segurado.
13. Considerando o óbito, a Equipe de Cobrança Administrativa da Gerência solicitou à APS/Sumaré a retomada da cobrança em busca de informações relativas ao espólio, sem, no entanto, obter sucesso.
14. Frustradas as medidas administrativas de recomposição ao erário realizadas em face do segurado e diante da caracterização da conduta dolosa da agente pública envolvida na concessão, foram expedidos ofícios de cobrança administrativa direcionados à Sra. Vera Lúcia Ferreira da Costa (peça 2, p.99-121) . Ela, no entanto, não apresentou defesa nem quitou o débito, motivo pelo qual teve seu CPF inscrito no CADIN e no SIAFI em ‘créditos a receber por dolo, má-fé ou fraude’.
15. Esgotadas as medidas administrativas internas sem obtenção da recomposição do dano ao erário, o responsável pela cobrança administrativa encaminhou o processo ao Gerente Executivo em Campinas, que determinou a instauração do processo de Tomada de Contas Especial (peça 2, p. 4) .
16. Instaurada a Comissão de TCE, após identificação da responsável, expediu notificação de cobrança (peça 3, p. 68-70) , a qual teve o AR não entregue por mudança de endereço, motivo pelo qual foi notificada por edital (peça 3, p. 111) . Notificada, a responsável não apresentou defesa e não quitou o débito.
17. Considerando o insucesso na identificação do espólio ou sucessores de João Gonçalves pela Comissão de PAD, a Comissão de TCE oficiou os Cartórios de Sumaré, Hortolândia, São Paulo e São Caetano do Sul, solicitando informações sobre espólios ou sucessores. O Ofício de Distribuição Judicial de Sumaré informou a existência de inventário/arrolamento em nome do devedor (peça 5, p. 19) . Diante desse fato, a Comissão encaminhou e-mail à Procuradoria Federal Especializada do INSS, em 10/1/2017, para as providências pertinentes (peça 5, p. 32) .
18. A Comissão de TCE concluiu, por fim, que a responsabilidade deveria ser imputada à ex-servidora Vera Lúcia Ferreira Costa por ter concedido, de forma irregular, aposentadoria por tempo de serviço, solidariamente a João Gonçalves, por solicitar e receber benefício a que não tinha direito, o que causou um dano ao Erário de R$ 46.489,57 (valor histórico) , cujo valor atualizado até a data de 17/11/2016 somava R$ 264.863,10.
19. A Comissão encaminhou então o processo à Divisão de Acompanhamento de Tomada de Contas Especial para os demais procedimentos de rotina e prossecução, após o qual foi encaminhado para Gerência Executiva do INSS em Campinas/SP, para ciência do Gerente (peça 5, p.61) . Ciente, os autos voltaram para a supramencionada Divisão que, após despacho (peça 5, p. 62-67) , o encaminhou à Auditoria-Geral do INSS, que o encaminhou ao Ministério da Transparência, Fiscalização e Controle (MTFC) , cujo Certificado de Auditoria se encontra na peça 5, p. 80. Por fim o MTFC encaminhou o processo ao Ministro do Desenvolvimento Social, que atestou haver tomado ciência (peça 6, p. 7) , encaminhando-o ao Tribunal de Contas da União.
20. Autuada no TCU em 19/1/2018, foi realizada Instrução Preliminar com proposta de citação (peça 13) da Sra. Vera Lucia Ferreira Costa (CPF XXX.635.358-XX) , proposta essa que obteve parecer favorável da Subunidade (peça 8) e da Unidade (peça 9) .
21. Encaminhados os ofícios de citação, mediante carta registrada - AR, à senhora Vera Lúcia Ferreira Costa (Ofícios 1201/2017, 1873/2017, 2148/2017, 2515/2017, 2819/2017-TCU/SECEX-SP) , peças 15, 17, 20, 23 e 25, respectivamente, as correspondências foram devolvidas sem entrega ao destinatário, constando como motivo da devolução aposta no envelope os dizeres de ‘ausente’, ‘mudou-se’ e ‘recusado’. Dessa forma, no dia 1/8/2019 foi realizada a citação por via editalícia (peça 26) .
Análise dos pressupostos de procedibilidade da IN/TCU 71/2012:
Prejuízo ao Contraditório e Ampla Defesa:
22. Verifica-se que, com relação ao segurado João Gonçalves, não houve o transcurso de mais de dez anos desde o fato gerador sem que tenha havido a sua notificação pela autoridade administrativa federal competente (art. 6º, inciso II, c/c art. 19 da IN/TCU 71/2012, modificada pela IN/TCU 76/2016) , uma vez que a concessão irregular do benefício se deu  em 2000, conforme tabela constante da peça 3, p. 41, e o responsável foi notificado em 15 de abril de 2003 (peça 2, p. 57) .
23. Já com relação à ex-servidora Vera Lúcia, verifica-se que houve o transcurso de mais de dez anos desde o fato gerador e a notificação, já que a concessão irregular do benefício se deu em 2000, conforme tabela constante da peça 5, p. 44, e a responsável foi notificada pela primeira vez, no âmbito da TCE, somente em 2014 (peça 2, p. 100) .
24. Em que pese o longo transcurso de tempo, este débito é proveniente de apenas um dos 30 benefícios irregulares concedidos pela responsável, apurados no PAD e julgados nos Acórdãos TCU 3001/2014 e 3185/2014 do Plenário. Desta forma não há prejuízo à ampla defesa, haja vista já ter sido oportunizada sua defesa no âmbito do PAD, ocasião em que pôde reunir os elementos probatórios, não havendo, portanto, prejuízo ao seu direito de contraditório e ampla defesa em virtude do longo transcurso temporal.
Valor de Constituição da TCE:
25. Por fim, verifica-se ainda que o valor atualizado do débito em 17/11/2016 era de R$ 129.587,05, superior ao limite mínimo para instauração da TCE, estabelecido em R$ 100.000,00 no art. 6º, inciso I, c/c o art. 19 da IN/TCU 71/2012, modificada pela IN/TCU 76/2016.
26. Pelo acima exposto, conclui-se que a presente tomada de contas especial está devidamente constituída e em condições de ser instruída.
Exame técnico:
27. A presente Tomada de Contas Especial foi instaurada em 17/11/2016 para contemplar um dos 30 benefícios irregulares constatados pela Comissão de Processo Administrativo Disciplinar, benefício esse que se encontrava reativado judicialmente até 17/3/2010, ocasião em que o segurado veio a óbito. Quinze desses benefícios já foram objeto de TCE e possuem acórdão do Plenário do TCU (Acórdão 3001/2014-TCU-Plenário) .
28. O Relatório Final do Processo Administrativo Disciplinar (PAD 35366.000885/2004-14) , datado de 10/2/2006 (peça 2, p. 8-38) traz provas de que a então servidora Vera Lúcia Ferreira Costa deu tratamento irregular aos processos de aposentadoria por ela protocolados, dentre os quais está o NB nº . 42/116.317.918-0, do Sr. João Gonçalves.
29. Visando apurar a autenticidade dos elementos que embasaram a concessão desse benefício, a auditoria regional realizou pesquisas no Cadastro Nacional de Informações Sociais – CNIS onde foram constatados indícios de irregularidades nas comprovações dos vínculos e períodos com as seguintes empresas:
	Empresas e ou recolhimentos
	Períodos

	Cremo Com Representações Mococa S .A
	De 02/06/1968 a 31/12/1969
De 03/12/1970 a 24/08/1974

	M. R. Ludgren
	De 01/10/1974 a 07/08/1975

	José Roberto Baccaro
	De 15/08/1975 a 30/03/1980

	lncobal - Industria e Comércio e Bilhares ltda.
	De 05/04/1980 a 20/10/1984

	Expresso Miami Ltda.
	De 06/11/1984 a 30/06/1987

	Fundição de camisas e pistões Seleta Ltda.
	De 01/08/1987 a 30/10/1991

	Comércio de espumas J.J. Ltda.
	De 16/11/1991 a 28/12/1995

	Marcometal Ind. e Com. utilidades domésticas Ltda.
	De 15/0111996 a 13/12/1999

30. O segurado Sr. João Gonçalves recebedor do NB nº 42/116.317.918-0, notificado, em 15 de abril de 2003 (peça 2, p. 57) , apresentou defesa à auditoria do INSS (peça 2, p. 60) mas não levou elementos que comprovassem os vínculos.
31. Conforme já julgado pelo TCU nos Acórdãos TCU 3001/2014 e 3185/2014 do Plenário, em que foram analisados o conjunto de irregularidades do qual o benefício em tela faz parte, ficou evidente a identificação da Sra. Vera Lucia Ferreira Costa como responsável por habilitar e conceder benefícios de aposentadoria computando indevidamente períodos e vínculos empregatícios não constantes do CNIS, instrumento de consulta obrigatória para a formatação de benefícios, bem como por deixar de emitir Solicitação de Pesquisa (SP) , Requisição de Diligência (RD) , ou adotar outras providências visando comprovar vínculos empregatícios dos segurados quando estes teriam menos que a idade mínima estabelecida nas legislações vigentes à época: 14 anos (Constituição Federal de 1988, art. 7º, inciso XXXIII - Redação dada pela E.C. 20/1998) ; 14 anos (CLT – art. 403 - Redação dada pela Lei 10.097/2000) ; 12 anos (C.F. de 1967, art. 158, inciso X) .
32. Em virtude da irregular concessão do benefício NB nº 42/116.317.918-0, foram realizados os pagamentos abaixo discriminados (peça 3, p. 41-42) , o que gerou um prejuízo no valor de R$ 46.489,57 aos cofres do INSS.
	Data
	Valor histórico (em R$) 

	11/05/2000
	407,97

	12/06/2000
	941,49

	12/07/2000
	976,76

	10/08/2000
	976,76

	13/09/2000
	976,76

	11/10/2000
	976,76

	13/11/2000
	976,76

	13/12/2000
	651,17

	13/12/2000
	976,76

	11/01/2001
	976,76

	14/02/2001
	976,76

	12/03/2001
	976,76

	11/04/2001
	976,76

	11/05/2001
	976,76

	12/06/2001
	976,76

	12/07/2001
	1.051,57

	10/08/2001
	1.051,57

	13/09/2001
	1.051,57

	11/10/2001
	1.051,57

	13/11/2001
	1.051,57

	12/12/2001
	1.051,57

	12/12/2001
	1.051,57

	11/01/2002
	1.051,57

	14/02/2002
	1.051,57

	12/03/2002
	1.051,57

	12/03/2002
	45,46

	10/04/2002
	1.051,57

	13/05/2002
	1.051,57

	12/06/2002
	1.051,57

	10/07/2002
	1.148,31

	12/08/2002
	1.148,31

	11/09/2002
	1.148,31

	10/10/2002
	1.148,31

	12/11/2002
	1.148,31

	11/12/2002
	1.148,31

	11/12/2002
	1.148,31

	14/01/2003
	1.148,31

	12/02/2003
	1.148,31

	13/03/2003
	1.148,31

	01/04/2003
	1.148,31

	13/05/2003
	1.148,31

	11/06/2003
	1.148,31

	10/07/2003
	1.374,64

	10/08/2003
	1.374,64

	10/09/2003
	1.374,64

	Total
	46.489,57

33. Conforme a jurisprudência do TCU, enunciada no Acórdão 297/2016-TCU-Plenário, não comprovada a participação do beneficiário na concessão irregular de benefício previdenciário, fica afastada a responsabilidade do segurado perante o TCU, sem prejuízo da adoção, pelos órgãos competentes, de providências administrativas e/ou judiciais para reaver os valores indevidamente pagos. Como no caso em tela não há elementos que indicam de forma inequívoca a participação do beneficiário João Gonçalves na concessão indevida de seu benefício, deverá, portanto, ser afastada sua responsabilidade.
34. Encontram-se, dessa forma, elementos probatórios nos autos que autorizam a responsabilização da Sra. Vera Lucia Ferreira Costa pela habilitação e concessão indevida de benefício previdenciário ao Sr. João Gonçalves.
Citações:
35. Em cumprimento ao Despacho do Secretário da Secex-TCE (peça 9) , foi promovida a citação da responsável mediante carta registrada – AR (Ofícios 1201/2017, 1873/2017, 2148/2017, 2515/2017, 2819/2017-TCU/SECEX-SP) , peças 15, 17, 20, 23 e 25, respectivamente, as correspondências foram devolvidas sem entrega ao destinatário, constando como motivo da devolução aposta no envelope os dizeres de ‘ausente’, ‘mudou-se’ e ‘recusado’. Dessa forma, no dia 1/8/2019 foi realizada a citação por via editalícia (peça 26) .
Revelia da responsável:
36. Apesar de a responsável ter sido devidamente citada, não atendeu à citação e não se manifestou quanto às irregularidades verificadas.
37. Transcorrido o prazo regimental fixado e mantendo-se inerte a aludida responsável, impõe-se que seja considerada revel, dando-se prosseguimento ao processo, de acordo com o art. 12, § 3º, da Lei 8.443/1992.
38. Nos processos do TCU, a revelia não leva à presunção de que seriam verdadeiras todas as imputações levantadas contra a responsável, diferentemente do que ocorre no processo civil, em que a revelia do réu opera a presunção da verdade dos fatos narrados pelo autor. Dessa forma, a avaliação da responsabilidade do agente não pode prescindir da prova existente no processo ou para ele carreada.
39. Ao não apresentar defesa, a responsável deixou de produzir prova da regularidade dos atos que praticou, em afronta às normas que impõem a obrigação legal àqueles que gerem recursos públicos, sempre que demandados pelos órgãos de controle, apresentar os documentos que demonstrem a correta utilização das verbas públicas, a exemplo do contido no art. 93 do Decreto-Lei 200/67: ‘Quem quer que utilize dinheiros públicos terá de justificar seu bom e regular emprego na conformidade das leis, regulamentos e normas emanadas das autoridades administrativas competentes.’
40. Mesmo as alegações de defesa não sendo apresentadas, considerando o princípio da verdade real que rege esta Corte, procurou-se buscar, em manifestações da responsável na fase interna desta Tomada de Contas Especial, se havia algum argumento que pudesse ser aproveitado a seu favor.
Culpabilidade:
41. No âmbito do TCU, é considerado de boa-fé o responsável que, embora tenha concorrido para o dano ao erário ou outra irregularidade, seguiu as normas pertinentes, os preceitos e os princípios do direito. A análise, portanto, é feita sob o ponto de vista objetivo, sem que seja necessária a comprovação de má-fé (dolo) , mas apenas da ausência de boa-fé objetiva (Acórdão 7936/2018-TCU-Segunda Câmara, rel. Min. Augusto Sherman) .
42. É razoável afirmar que os responsáveis tinham consciência da ilicitude dos atos que praticaram, sendo-lhes exigível conduta diversa, tendo em vista a clareza dos normativos previdenciários a que estava vinculada e que foram violados. Dessa, forma, diante dos elementos carreados aos autos, não é possível afirmar a existência de boa-fé da responsável.
Verificação do Prazo de Prescrição da Pretensão Punitiva:
43. Observa-se ter ocorrido a prescrição da pretensão punitiva por parte do TCU que, nos termos do entendimento firmado no Acórdão 1441/2016-TCU-Plenário (Rel. Ministro Benjamin Zymler) , subordina-se ao prazo geral de prescrição indicado no art. 205 do Código Civil, qual seja, dez anos contados a partir da data de ocorrência da irregularidade sancionada, nos termos do art. 189 do Código Civil. As irregularidades discutidas nesta TCE ocorreram nos exercícios de 2001 a 2003, portanto há mais de 10 anos, restando caracterizada a prescrição da pretensão punitiva.
Conclusão:
44. Diante da revelia da Sra. Vera Lúcia Ferreira Costa e inexistindo nos autos elementos que permitam concluir pela ocorrência de boa-fé ou de outros excludentes de culpabilidade em sua conduta, propõe-se que suas contas sejam julgadas irregulares e que seja condenada em débito, afastando-se, no entanto, a aplicação da multa prevista no art. 57 da Lei 8.443/1992 em virtude da prescrição da pretensão punitiva.
Proposta de encaminhamento:
45. Ante todo o exposto, submetem-se os autos à consideração superior com as seguintes propostas:
a) excluir da relação processual o Sr. João Gonçalves (CPF XXX.242.458-XX) , por não restar comprovada sua participação na concessão irregular de seu benefício previdenciário;
b) considerar revel, para todos os efeitos a Sra. Vera Lucia Ferreira Costa (CPF XXX.635.358-XX) , dando-se prosseguimento ao processo, nos termos do art. 12, § 3º, da Lei 8.443/1992 c/c o art. 202, § 8º, do RI/TCU;
c) com fundamento nos arts. 1º, inciso I, 16, inciso III, alíneas ‘b’ e ‘d’ da Lei 8.443/1992 c/c os arts. 19 e 23, inciso III, da mesma Lei, e com arts. 1º, inciso I, 209, inciso IV, 210 e 214, inciso III, do Regimento Interno, que sejam julgadas irregulares as contas da Sra. Vera Lucia Ferreira Costa (CPF XXX.635.358-XX) , e condená-la ao pagamento das quantias a seguir especificadas, com a fixação do prazo de quinze dias, a contar das notificações, para comprovar, perante o Tribunal (art. 214, inciso III, alínea ‘a’, do Regimento Interno) , o recolhimento das dívidas aos cofres do Tesouro Nacional, atualizadas monetariamente e acrescidas dos juros de mora, calculados a partir das datas discriminadas, até a data dos recolhimentos, na forma prevista na legislação em vigor, abatendo-se, na oportunidade, os valores já ressarcidos.
	Data
	Valor histórico (em R$) 

	11/05/2000
	407,97

	12/06/2000
	941,49

	12/07/2000
	976,76

	10/08/2000
	976,76

	13/09/2000
	976,76

	11/10/2000
	976,76

	13/11/2000
	976,76

	13/12/2000
	651,17

	13/12/2000
	976,76

	11/01/2001
	976,76

	14/02/2001
	976,76

	12/03/2001
	976,76

	11/04/2001
	976,76

	11/05/2001
	976,76

	12/06/2001
	976,76

	12/07/2001
	1.051,57

	10/08/2001
	1.051,57

	13/09/2001
	1.051,57

	11/10/2001
	1.051,57

	13/11/2001
	1.051,57

	12/12/2001
	1.051,57

	12/12/2001
	1.051,57

	11/01/2002
	1.051,57

	14/02/2002
	1.051,57

	12/03/2002
	1.051,57

	12/03/2002
	45,46

	10/04/2002
	1.051,57

	13/05/2002
	1.051,57

	12/06/2002
	1.051,57

	10/07/2002
	1.148,31

	12/08/2002
	1.148,31

	11/09/2002
	1.148,31

	10/10/2002
	1.148,31

	12/11/2002
	1.148,31

	11/12/2002
	1.148,31

	11/12/2002
	1.148,31

	14/01/2003
	1.148,31

	12/02/2003
	1.148,31

	13/03/2003
	1.148,31

	01/04/2003
	1.148,31

	13/05/2003
	1.148,31

	11/06/2003
	1.148,31

	10/07/2003
	1.374,64

	10/08/2003
	1.374,64

	10/09/2003
	1.374,64

	Total
	46.489,57

d) autorizar, desde logo, nos termos do art. 28, inciso II, da Lei 8.443/1992, a cobrança judicial das dívidas, caso não atendidas as notificações;
e) autorizar, desde logo, com fundamento no art. 26, da Lei 8.443/1992 c/c o art. 217, do Regimento Interno do TCU, caso seja do interesse da responsável, o parcelamento das dívidas em até 36 parcelas, incidindo, sobre cada uma, os encargos legais devidos, sem prejuízo de alertá-la de que, caso opte por essa forma de pagamento, a falta de comprovação do recolhimento de qualquer parcela implicará o vencimento antecipado do saldo devedor, nos termos do art. 26, parágrafo único, e 59, da Lei 8.443/1992 c/c o art. 217, § 2º, do Regimento Interno do TCU;
f) encaminhar cópia da deliberação ao Procurador-Chefe da Procuradoria da República no Estado de São Paulo, nos termos do § 3º do art. 16 da Lei 8.443/1992 c/c o § 7º do art. 209 do Regimento Interno do TCU, para adoção das medidas cabíveis; e comunicar-lhe que o relatório e o voto que a fundamentarem podem ser acessados por meio do endereço eletrônico www.tcu.gov.br/acordaos e que, caso haja interesse, o Tribunal pode enviar-lhe cópia desses documentos sem qualquer custo.”
3.	Enfim, por intermédio do Exmo. Sr. Procurador Júlio Marcelo de Oliveira, o MPTCU manifestou a sua concordância em relação à referida proposta da unidade técnica, tendo consignado o seu parecer à Peça 32 nos seguintes termos:
“ (...) Em face do que restou apurado nos autos, o Ministério Público de Contas manifesta-se de acordo com a proposta de encaminhamento apresentada pela Secretaria de Controle Externo de Tomada de Contas Especial (peças 29 a 31) , no sentido de:
‘a) excluir da relação processual o Sr. João Gonçalves (CPF XXX.242.458-XX) , por não restar comprovada sua participação na concessão irregular de seu benefício previdenciário;
b) considerar revel, para todos os efeitos a Sra. Vera Lucia Ferreira Costa (CPF XXX.635.358-XX) , dando-se prosseguimento ao processo, nos termos do art. 12, § 3º, da Lei 8.443/1992 c/c o art. 202, § 8º, do RI/TCU;
c) com fundamento nos arts. 1º, inciso I, 16, inciso III, alíneas ‘b’ e ‘d’ da Lei 8.443/1992 c/c os arts. 19 e 23, inciso III, da mesma Lei, e com arts. 1º, inciso I, 209, inciso IV, 210 e 214, inciso III, do Regimento Interno, que sejam julgadas irregulares as contas da Sra. Vera Lucia Ferreira Costa (CPF XXX.635.358-XX) , e condená-la ao pagamento das quantias a seguir especificadas, com a fixação do prazo de quinze dias, a contar das notificações, para comprovar, perante o Tribunal (art. 214, inciso III, alínea ‘a’, do Regimento Interno) , o recolhimento das dívidas aos cofres do Tesouro Nacional, atualizadas monetariamente e acrescidas dos juros de mora, calculados a partir das datas discriminadas, até a data dos recolhimentos, na forma prevista na legislação em vigor, abatendo-se, na oportunidade, os valores já ressarcidos.
[vide tabela contida na alínea ‘c’ do item 45 da instrução de peça 29]
d) autorizar, desde logo, nos termos do art. 28, inciso II, da Lei 8.443/1992, a cobrança judicial das dívidas, caso não atendidas as notificações;
e) autorizar, desde logo, com fundamento no art. 26, da Lei 8.443/1992 c/c o art. 217, do Regimento Interno do TCU, caso seja do interesse da responsável, o parcelamento das dívidas em até 36 parcelas, incidindo, sobre cada uma, os encargos legais devidos, sem prejuízo de alertá-la de que, caso opte por essa forma de pagamento, a falta de comprovação do recolhimento de qualquer parcela implicará o vencimento antecipado do saldo devedor, nos termos do art. 26, parágrafo único, e 59, da Lei 8.443/1992 c/c o art. 217, § 2º, do Regimento Interno do TCU;
f) encaminhar cópia da deliberação ao Procurador-Chefe da Procuradoria da República no Estado de São Paulo, nos termos do § 3º do art. 16 da Lei 8.443/1992 c/c o § 7º do art. 209 do Regimento Interno do TCU, para adoção das medidas cabíveis; e comunicar-lhe que o relatório e o voto que a fundamentarem podem ser acessados por meio do endereço eletrônico www.tcu.gov.br/acordaos e que, caso haja interesse, o Tribunal pode enviar-lhe cópia desses documentos sem qualquer custo.”
É o Relatório.

não há.

Procurador Júlio Marcelo de Oliveira.

TOMADA DE CONTAS ESPECIAL. FRAUDE NA CONCESSÃO DE BENEFÍCIOS PREVIDENCIÁRIOS. CITAÇÃO. REVELIA. CONTAS IRREGULARES. DÉBITO. SOLICITAÇÃO PARA O ARRESTO DE BENS. PRESCRIÇÃO DA PRETENSÃO PUNITIVA DO TCU. CIÊNCIA.

TOMADA DE CONTAS ESPECIAL (TCE)

Secretaria de Controle Externo de Tomada de Contas Especial (Secex-TCE).

Trata-se de tomada de contas especial instaurada pelo Instituto Nacional do Seguro Social (INSS) em desfavor, originalmente, de Vera Lúcia Ferreira Costa, como então servidora do INSS no âmbito da gerência executiva de Campinas – SP, além de João Gonçalves como segurado-beneficiário, diante da irregular concessão de benefícios previdenciários e da subsequente produção de dano ao erário sob o valor histórico de R$ 46.489,57.
2.	Como visto, o Processo Administrativo Disciplinar (PAD) nº 353366.000885/2004-14, de 31/8/2005 (Peça 2, p. 8 a 37) , evidenciou que Vera Lúcia Ferreira Costa teria promovido a indevida concessão de benefícios previdenciários por meio da inserção de dados inverídicos em prol de supostos beneficiários, tendo essa irregularidade resultado na subsequente demissão da mencionada responsável (Peça 2, p. 39-51) .
3.	Por essa linha, na fase interna da TCE por meio do Relatório de TCE nº 35383.002072/2016-94 (Peça 5, p. 40-53) , a Comissão de TCE junto à gerência executiva do INSS em Campinas – SP assinalou a responsabilidade de Vera Lúcia Ferreira Costa pela aludida fraude.
4.	Já no âmbito do TCU, a Secex-TCE promoveu a citação de Vera Lúcia Ferreira Costa, mas, a despeito da regular citação, ela não apresentou as suas alegações de defesa, nem efetuou, tampouco, o recolhimento do débito em favor do INSS, passando à condição de revel perante o TCU, nos termos do art. 12, § 3º, da Lei nº 8.443, de 1992.
5.	De todo modo, após a análise final do feito, a unidade técnica propôs a irregularidade das contas de Vera Lúcia Ferreira Costa para condená-la ao pagamento do débito apurado nos autos, com a subjacente aplicação da multa prevista no art. 57 da Lei nº 8.443, de 1992, tendo o Parquet especial anuído a essa proposta.
6.	O TCU pode incorporar os pareceres da unidade técnica e do MPTCU a estas razões de decidir, deixando, todavia, de aplicar a suscitada penalidade legal diante da prescrição da pretensão punitiva do TCU.
7.	A gravidade dos ilícitos seria tão evidente que, para além da presente TCE, a Sra. Vera Lúcia Ferreira Costa teria sido demitida do serviço público.
8.	Estaria adequada, então, a proposta da unidade técnica no sentido de julgar irregulares as contas da pessoa física causadora do aludido dano ao erário em consonância, por exemplo, com o Acórdão 321/2019-TCU-Plenário.
9.	O TCU não deve passar, contudo, a pugnar pela persecução do outro responsável indicado na fase interna desta TCE, com a eventual citação desse possível responsável no presente momento, não só porque o presente feito já estaria em plenas condições de julgamento, não se mostrando razoável o eventual retorno do processo para promover a suscitada citação, mas também porque o instituto da solidariedade passiva corresponderia a benefício legalmente erigido em favor do ente estatal credor, e não da pessoa privada devedora, podendo os referidos devedores principais ajuizar eventualmente a superveniente ação regressiva em desfavor dos demais corresponsáveis, em sintonia com a jurisprudência do TCU (v.g.: Acórdãos 1.159/2015, 2.263/2015 e 3.039/2015, do Plenário) , sem prejuízo de, no âmbito administrativo ou judicial, todos os responsáveis serem porventura demandados pelos eventuais ilícitos perpetrados.
10.	De toda sorte, em face do correspondente dano ao erário, o TCU deve promover o envio de solicitação para a AGU promover as medidas judiciais cabíveis com vistas ao arresto dos bens da efetiva responsável, nos termos do art. 61 da Lei nº 8.443, de 1992, e do art. 275 do RITCU, garantindo, com isso, a futura execução do débito ora imputado, sem prejuízo de, nesse caso, o MPTCU atentar para a eventual possibilidade de promover o referido arresto em relação ao valor consolidado das diversas dívidas já eventualmente imputadas contra a aludida responsável em outros processos de tomada de contas especial autuados no âmbito do TCU, devendo o TCU deixar de inabilitá-la temporariamente para o exercício de função pública na administração federal diante da suscitada prescrição da pretensão punitiva do TCU. 
11.	Subsistiria essa prescrição da pretensão punitiva do TCU, pois teria transcorrido o período superior a dez anos entre a ordem para a citação no âmbito do TCU, em 29/8/2018 (Peça 9) , e a cessação do aludido ilícito continuado pelo desvio dos recursos federais em 10/9/2003, nos termos do Acórdão 1441/2016-TCU-Plenário.
12.	Eis que, por meio do referido Acórdão 1.441/2016 proferido pelo Plenário na Sessão Extraordinária de 8/6/2016, o TCU firmou o seu entendimento no sentido de que a prescrição da pretensão punitiva deve seguir a regra geral do prazo decenal, contado a partir do fato, em linha com o art. 205 do Código Civil brasileiro, interrompendo-se a contagem do aludido prazo com a ordem de citação, nos termos do art. 240, caput, da Lei nº 13.105 (Código Processual Civil) , de 2015. 
13. 	Sem prejuízo, no entanto, do respeito a esse entendimento do Tribunal, deve ser reiterada a minha ressalva já registrada em vários outros julgados do TCU no sentido de que, na ausência de lei específica, o TCU não deveria aplicar qualquer prazo prescricional sobre a referida pretensão punitiva ou, então, na pior das hipóteses, o Tribunal deveria aplicar a regra prescricional fixada pela Lei nº 9.873, de 1999, não só porque ela trata diretamente de prescrição no âmbito do direito administrativo sancionador, mas também porque, entre outras medidas, a aludida lei manda aplicar o prazo prescricional penal, quando a infração administrativa também configure crime, além de determinar expressamente que, no caso de ilícito continuado ou permanente, a contagem do prazo se inicie no dia da cessação do aludido ilícito.
14.	A despeito de anotar, então, essa minha posição pessoal, o TCU deve pugnar pela aplicação da multa legal em desfavor da aludida responsável, nos termos do aludido Acórdão 1441/2016-TCU-Plenário.
15.	O TCU deve julgar irregulares, portanto, as contas de Vera Lúcia Ferreira Costa para condená-la ao pagamento do débito apurados nos autos, sem prejuízo, todavia, de deixar de aplicar as suscitadas penalidades legais diante da prescrição da pretensão punitiva do TCU, deixando, ainda, de avaliar a eventual responsabilidade do segurado-beneficiário na aludida fraude, já que ele sequer teria sido chamado em citação nestes autos.
Ante o exposto, pugno pela prolação do Acórdão ora submetido a este Colegiado.
TCU, Sala das Sessões, em 8 de abril de 2020.
Ministro-Substituto ANDRÉ LUÍS DE CARVALHO 
Relator